臺灣嘉義地方法院民事裁定　　　　　　　99年度訴字第727號
原　　　告
即反訴被告　祭祀公業郭良輝
法定代理人　郭讚傑
訴訟代理人　蔡碧仲律師
複代理人　　林宏政律師
被　　　告
即反訴原告　郭文雨
法定代理人　郭翁月滋
訴訟代理人　莊安田律師
上列當事人間交付祭祀公業公印等事件，本院於民國100 年5 月
24日言詞辯論終結，裁定如下：
    主  文
原告之訴駁回。
訴訟費用由原告負擔。
反訴原告之反訴駁回。
反訴訴訟費用由反訴原告負擔。
    事實及理由
壹、程序事項
    按訴之變更或追加，係指訴訟之當事人、訴訟標的、聲明中
    ，有一變更或追加者始謂之。查原告之起訴聲明原為：「一
    、被告應將祭祀公業郭良輝之公印一枚與自被告交付時起前
    之收支憑證交付原告。二、訴訟費用由被告負擔。」；嗣於
    100 年4 月26日具狀變更為：「一、被告應將如附件（即祭
    祀公業郭良輝99年9 月5 日下午2 時派下員大會開會通知）
    所示『祭祀公業郭良輝之印』之公印一枚，與自被告交付起
    前之祭祀公業郭良輝之收支憑證交付原告。二、訴訟費用由
    被告負擔。」；復於100 年5 月20日具狀變更為：「一、被
    告應將如附件所示『祭祀公業郭良輝之印』之公印一枚，與
    自被告交付起前之祭祀公業郭良輝之會計收支憑證交付原告
    。二、訴訟費用由被告負擔。」。核原告前開所為，係為求
    應受判決事項之聲明（即訴之聲明）內容之具體明確，所作
    之文字修正，並無涉於訴之聲明內容之變更，且其主張行使
    之請求權及所憑藉事實理由，俱係本於郭良輝祭祀公業管理
    人身分請求被告返還公印及提出公業收支憑證，變更前後所
    主張行使之請求權應屬同一，其訴訟標的法律關係並無變更
    ，堪認原告所為並非訴之變更或追加，合先敘明。
貳、實體事項
一、原告方面
  (一)聲明
    甲、本訴部分
      1.被告應將如附件所示「祭祀公業郭良輝之印」之公印一
        枚，與自被告交付起前之祭祀公業郭良輝之會計收支憑
        證交付原告。
      2.訴訟費用由被告負擔。
    乙、反訴部分
      1.反訴原告之訴駁回。
      2.反訴訴訟費用由反訴原告負擔。
  (二)陳述
    甲、本訴部分
      1.原告於99年9 月5 日舉行派下員會議，提案選任新管理
        人以及修訂公業規約，經出席派下員過半數之同意，選
        任郭讚傑擔任系爭公業委員會主任委員，該次派下員會
        議紀錄載明「祭祀公業郭良輝之印」應由現保管人（即
        被告）於99年10月20日前移交予新主任委員，並於同年
        月30日前檢附相關收支憑證，以待報核。經訴外人郭讚
        傑迭次以存證信函及律師函催請被告辦理交接，交付公
        業公印及過去收支憑證，被告均不予置理，後更以原告
        名義發函表示：眾人認為不妥，一致認為應於公開場合
        交接印信等語，拒不交付公印及收支憑證。原告迫於無
        奈，方依法提起本訴訟。
      2.被告無權占有原告之公印及憑證。按祭祀公業管理人之
        選任契約，性質上係屬類似委任之一種無名契約，以派
        下與管理人間之信賴關係為基礎。復按民法第550 條規
        定，委任關係因當事人一方死亡、破產或喪失行為能力
        而消滅，但契約另有訂定，或因委任事務之性質，不能
        消滅者，不在此限。查被告本擔任原告之管理人，惟其
        業經  鈞院99年度監宣字第59號為監護宣告，依民法第
        15條為無行為能力人，是被告與派下員間類如委任之法
        律關係已因欠缺行為能力而告消滅，系爭公業亦因管理
        人改選，改由訴外人郭讚傑擔任原告之管理人。是故，
        原告所有之公印及收支憑證雖前因被告基於祭祀公業管
        理人之地位而合法持有，惟其業因喪失行為能力而喪失
        管理人身分，自不得繼續占有上開物品、更為使用。職
        是，乃依民法第767 條第1 項中段規定，請求被告返還
        其無權占有之原告所有公印及歷年收支憑證。
      3.原告否認原告管理人郭讚傑有如被告所謂將「應有部分
        」轉售予訴外人張武兩。被告所指郭讚傑未為繳納之系
        爭祭祀公業費用云云，係因被告所提出之支出費用明細
        表，僅列帳目明細而未附支付憑證，郭讚傑無從核實支
        出狀況；且訴外人郭章溪提出之歷年地價稅開徵明細表
        ，亦有尚待確認之處；再者，對於依法得向無權占用祭
        祀公業土地之人請求之賠償，是時祭祀公業之管理人亦
        未為請求。而郭讚傑既為祭祀公業改選前之監事，依法
        當即負有監督、敦促祭祀公業執行其業務之責，是以，
        郭讚傑乃於99年10月28日以存證信函向被告及郭章溪表
        明，於上開之所有費用均核實精算確認後，必將如實繳
        清，惟迄今仍未見支出憑證及精算之結果。承上，原告
        之管理人郭讚傑並未拒不繳納祭祀公業之必要開支，被
        告所指稱郭讚傑未為繳納之系爭祭祀公業費用，依規約
        不得享有派下員之權利云云，係屬無稽。況，依溪口鄉
        公所准予備查之派下員變動繼承後之派下現員，郭讚傑
        現係屬祭祀公業郭良輝之派下員，當無疑義。
      4.依證人郭章溪所為證述，足證原告99年9 月5 日派下員
        大會之出席人數及人員，係如原告所提會議記錄所載之
        17人，已過派下全員24人之半數，且郭讚傑確於該次會
        議中被選任為主任委員。且由證人即記錄人郭章陸所為
        證述，更可證明原告所提99年9 月5 日「祭祀公業郭良
        輝派下員會議記錄」記載內容為真實。
      5.原告法定代理人郭讚傑向嘉義縣溪口鄉公所，申請變更
        祭祀公業郭良輝之管理人，雖未獲嘉義縣溪口鄉公所備
        查，然郭讚傑係為原告法定代理人之地位，應不受影響
        。按「法人登記後，有應登記之事項而不登記，或已登
        記之事項有變更而不為變更之登記者，不得以其事項對
        抗第三人。」民法第31條定有明文。次按，「總會之召
        集程序或決議方法，違反法令或章程時，社員得於決議
        後三個月內請求法院撤銷其決議。但出席社員，對召集
        程序或決議方法，未當場表示異議者，不在此限。總會
        決議之內容違反法令或章程者，無效。」民法第56條亦
        有明文。再按，依祭祀公業條例第 21 條第 1、3 項規
        定，祭祀公業條例施行前已存在之祭祀公業，其依祭祀
        公業條例申報，並向直轄市、縣（市）主管機關登記後
        ，為祭祀公業法人；祭祀公業法人有享受權利及負擔義
        務之能力，是祭祀公業條例施行前已存在之祭祀公業，
        於申報登記為祭祀公業法人前，雖非法人，仍不失為非
        法人團體，應得類推適用民法法人之相關規定，故於派
        下員大會之召集程序或決議方法違反法令或規約，及登
        記效力之相關問題時，應可類推適用民法第31條、第56
        條之規定。郭讚傑係於原告99年9 月5 日派下員大會中
        ，獲選為祭祀公業郭良輝之管理人，且並無派下員於於
        會議後3 個月內請求法院撤銷其決議，縱令該決議之決
        議方法有違反法令或規約之虞，惟類推適用民第56條之
        規定，上開該決議仍為有效。又祭祀公業之管理人如有
        變更，依法雖應申報，惟依民法第31條之規定，登記僅
        為對抗要件，祭祀公業管理人之地位，並不因行政登記
        事項是否完備，而有所異同。綜上，原告法定代理人郭
        讚傑向嘉義縣溪口鄉公所，申請變更祭祀公業郭良輝之
        管理人，雖未獲嘉義縣溪口鄉公所備查，然郭讚傑係為
        原告法定代理人之地位，應不受影響。
    乙、反訴部分
      1.祭祀公業管理人選舉表決人數之規定，係為會議「決議
        方法」之規定。按「公司為公司法第一百八十五條第一
        項所列之行為，而召開股東會為決定時，出席之股東，
        不足代表已發行股份總數三分之二以上，乃違反公司法
        第一百八十五條第一項之規定，而為股東會之決議方法
        之違法，依公司法第一百八十九條規定，僅股東得於決
        議之日起一個月內，訴請法院撤銷之，而不屬於同法第
        一百九十一條決議內容違法為無效之範圍。」最高法院
        63年台上字第965 號判例著有見解。次按，「按總會之
        召集程序或決議方法違反法令或章程時，社員得於決議
        後3 個月內請求撤銷其決議，但出席社員，對於召集程
        序或決議方法未當場表示異議者不在此限，總會決議之
        內容違反法令或章程者無效。民法第56條定有明文，準
        此如主張區分所有權人會議決議無效，當以決議內容違
        反法令或章程為限，至如主張區分所有權人會議，出席
        人數不足法定人數，則係決議方法之違法，並非決議內
        容之違法。」臺灣桃園地方法院93年度訴字第1682號判
        決亦有闡明。承上，祭祀公業管理人選舉表決人數之規
        定，依上開判例及判決之見解，其係為會議「決議方法
        」之規定，應足堪認定。
      2.如前所述，原告法定代理人郭讚傑向嘉義縣溪口鄉公所
        ，申請變更祭祀公業郭良輝之管理人，雖未獲嘉義縣溪
        口鄉公所備查，然郭讚傑係為原告法定代理人之地位，
        應不受影響；且祭祀公業派下員大會之召集程序或決議
        方法違反法令或規約，應可類推適用民法第56條之規定
        。而祭祀公業條例施行前已存在之祭祀公業，於申報登
        記為祭祀公業法人前，雖非法人，仍不失為非法人團體
        ，應得類推適用民法法人之相關規定，亦有臺灣臺北地
        方法院98年訴字第637 號判決之見解足資參照。故於祭
        祀公業派下員大會之召集程序或決議方法，如有違反法
        令或規約之相關問題時，自應可類推適用民法第56條之
        規定。郭讚傑於原告99年9 月5 日派下員大會當選為管
        理人之後，並無任何派下員於3 個月內請求法院撤銷前
        開決議，縱前開決議之決議方法有違反法令或規約之虞
        ，惟類推適用民第56條之規定，上開決議仍為有效。
二、被告方面
  (一)聲明
    甲、本訴部分
      1.駁回原告之訴。
      2.訴訟費用由原告負擔。
    乙、反訴部分
      1.確認反訴被告祭祀公業郭良輝於99年9月5日派下員會員
        會議，所舉行選任管理人（即主任委員）之選舉，郭讚
        傑之當選無效。
      2.訴訟費用由反訴被告負擔。
  (二)陳述
    甲、本訴部分
      1.被告原係原告祭祀公業之管理人，因祭祀公業之土地被
        第三人竊佔，由被告出面主張確認派下權存在，自71年
        迄96年間連續訴訟，經最高法院一再發回更審最後始定
        讞此期間所花訴訟費、律師費及系爭土地地價稅總計2,
        601,150 元，扣除道路被徵收補償費405,000 元，總計
        支出2,196,150 元，而祭祀公業有三大房，每房平均應
        支出732,050 元。惟郭讚傑屬大房，然自71年開始訴訟
        ，迄今郭讚傑並未支付分文。據悉其早已將其應有部分
        轉售給張武兩，並由張武兩代支付費用計190,000 元，
        惟郭讚傑又否認出售應有部分，因此張武兩又數次向被
        告索討其所代墊之19萬元。則被告必須歸還張武兩19萬
        元，而轉向郭讚傑收取。然郭讚傑始終拒絕支付任何費
        用。
      2.被告在任原告系爭公業管理人時所代墊之費用均有收據
        且於數次召開派下員大會均有公布收支帳目，惟郭讚傑
        均置之不理，且不願繳費，迄今仍分文未繳。依祭祀公
        業郭良輝規約第10條約定：「本公業必須開以及地價稅
        、祭祀費用，一切由房數負擔開支，財產權益也以照房
        數負擔，不可異議，異議者以棄權論。」依此約定，拒
        絕公業必要開支及地價稅者對於公業權利均以棄權論，
        換言之不繳必要開支，及地價稅者，不得享有派下員之
        權利。今郭讚傑自71年開始訴訟迄今並未繳交必要費用
        ，亦未繳地價稅，則依前開規約規定早已不得享有派下
        員之權利，其應無被選舉為管理人之資格。今派下員不
        查竟選其為管理人則其當選應屬無效，當然不得以法定
        代理人之身分行使權利。郭讚傑代理人之身分應屬不適
        法，其請求應屬無理由。
      3.按被告原為原告祭祀公業之管理人，今郭讚傑以新任管
        理人之身分訴請交付公印及收支憑證，惟本件郭讚傑在
        新舊任管理人交接前是否得以管理人身分主張權利？此
        乃在於派下員選舉及當選是否均適法？如當選不適法，
        則原告請求即失所據，故郭讚傑之當選是否有效，實有
        先確認之必要。又祭祀公業，係台灣民事特別習慣，每
        公業均立有規約，且排除民法規定（如女子不得為派下
        員），且不違法，在祭祀公業未立法前有關祭祀公業之
        權利、義務均依各公業之規約辦理，原告主張應適用人
        民團體組織法或類推適用公司法顯然有誤。祭祀公業條
        例已於96年12月12日經總統公布，依該條例第60條：本
        條例施行日期由行政院訂之。而行政院已於97年5 月19
        日令，自97年7 月1 日施行。則有關祭祀公業之權利、
        義務、及選舉等均須按該條例之規定。祭祀公業條例第
        14條：「祭祀公業無原始規約者，應自派下全員證明書
        核發之日起一年內，訂定其規約。祭祀公業原始規約不
        完備者，應自派下全員證明書核發之日起一年內變更其
        規約。規約之訂定及變更應有派下員三分之二之出席及
        出席人數四分之三以上之同意或經派下員三分之二以上
        同意並報公所備查」；同法第21條：「本條例施行前已
        存在之祭祀公業，其依本條例申報，並向直轄市縣（市
        ）主管機關登記後為祭祀公業法人」；同法第16 條 第
        4 項：「祭祀公業管理人、監察人之選任解任，除規約
        另有規定或經派下員大會議決通過者外，應經派下員過
        半數之同意。」本件原告祭祀公業，係在祭祀公業條例
        施行前即已存在，且訂有規約，則依祭祀公業條例立法
        意旨，有關原告祭祀公業派下員、管理人、監察人之權
        利義務均應依規約辦理。而原告祭祀公業規約，係於80
        年1 月31日經嘉義縣溪口鄉公所嘉溪民字第8461號函准
        予備查在案，而依該規約第5 條：「管理人一人經派下
        員半數之同意選任及解任，處理本公業全般權利與義務
        。」第6 條：「本規約變動，如有須要者，得派下員半
        數以上之決議修改。」而依原告祭祀公業99年9 月5 日
        下午2 時在嘉義縣溪口鄉溪北村辦公室之會議記錄，派
        下員共計24人，則管理人之選任應過半數即12人以上方
        為適法，惟郭讚傑得票數僅11人，並未過半數，則依規
        約之規定，其當選無效。郭讚傑當選後即於99年12月2
        日依會議記錄呈報管理機關嘉義縣溪口鄉公所，惟嘉義
        縣溪口鄉公所於99年12月9 日以嘉溪民字第0990011572
        號函示：「貴會議程序首先提起管理員之選舉，故應依
        民國80年1 月31日嘉溪民字第8461號函之備查規約為準
        ，該規約第5 條：管理人一人經派下員半數之同意選任
        卸任……；故本次提出選任主任委員郭讚傑之選票為11
        票，未達24名派下員之一半人數，不符合規約之規定」
        ，因此駁回原告之聲請。據此原告祭祀公業派下員於99
        年9 月5 日所舉行管理人（即主任委員）之選舉既不符
        規約之規定，且經主管機關嘉義縣溪口鄉公所駁回在案
        ，則該次當選人郭讚傑之當選應屬無效。郭讚傑之當選
        既屬無效，則其以新管理人名義訴請交付公印等即屬無
        據，應予駁回。
    乙、反訴部分：陳述與本訴同。
三、本院之判斷
  (一)按，「原告之訴，有下列各款情形之一，法院應以裁定駁回
    之。但其情形可以補正者，審判長應定期間先命補正：四、
    原告或被告無訴訟能力，未由法定代理人合法代理者。」，
    為民事訴訟法第249 條第1 項第4 款所明定。查原告即反訴
    被告主張訴外人郭讚傑於原告99年9 月5 日召開之派下員大
    會當選管理人決議為有效，並以郭讚傑為法定代理人，起訴
    請求被告即反訴原告返還原告祭祀公業公印及自被告交付時
    起前之會計收支憑證；被告即反訴原告則認為系爭郭讚傑當
    選管理人決議無效，當然不得以原告法定代理人行使權利，
    原告以郭讚傑為法定代理人提起本訴請求被告返還公印及會
    計收支憑證，應不適法，請求應屬無理由。並提起反訴，請
    求確認原告即反訴被告「祭祀公業郭良輝」99年9 月5 日派
    下員大會郭讚傑當選管理人無效。依前揭民事訴訟法規定，
    本件原告本訴、反訴原告之反訴是否將因原告（本訴部分）
    、被告（反訴部分）未由法定代理人合法代理而不適法，均
    繫諸系爭祭祀公業派下員大會選任郭讚傑為管理人之決議是
    否有效，本院乃先就本項加以審究，判斷如下：
    1.查系爭祭祀公業係於80年1 月31日即經嘉義縣溪口鄉公所
      核准備查，乃祭祀公業管理條例於97年7 月1 日施行前即
      已存在之祭祀公業，有被告即反訴原告提出而為對造不爭
      執形式真正之嘉義縣溪口鄉公所80年1 月31日嘉溪鄉民字
      第8461號函文影本在卷（見本院卷第84頁），可以認定。
      系爭祭祀公業於上開條例施行後迄今尚未為法人登記，而
      為非法人團體，實體上之法律性質係以祭祀祖先為目的而
      設立之財產。又民法52條、第56條規定列在社團法人章節
      編中，係針對社團總會之決議規定；然祭祀公業無非為祀
      產之總稱，屬於派下員全體公同共有，社團法人則為人即
      社員構成之組織體，財產屬於社團本身所有，與社員無關
      ，二者有本質上之不同，故祭祀公業派下員大會之決議，
      乃權利主體自身之共同意思，與社團總會決議係社團之意
      思，自亦不同，從而社團總會決議之相關規定，無從適用
      至祭祀公業派下員大會之決議，向為我國最高審判機關最
      高法院素來所持之見解，此參諸最高法院82年度台上字第
      212 號、85年度台上字第1371號判決意旨自明，核先敘明
      。
    2.依卷附兩造不爭執為真之系爭公業規約第5 條規定：「管
      理人一人經派下員半數之同意選任解任處理本公業全般權
      利與義務處理為終身職，但得自請辭職，另選任遞補其職
      責至新任管理人接交為止。」。而祭祀公業之派下權兼具
      身分權與財產權之性質，派下員死亡時，其合於資格之繼
      承人即取得派下權；且管理人之選任，事關祭祀公業設立
      目的能否達成，及派下員公同共有之祭祀公業財產是否妥
      當管理，影響重大，自應以選任時具有派下員資格者之總
      數作為計算標準，方屬合理。經查，系爭祭祀公業於99年
      9 月5 日召開派下員大會時，派下全員總數為24人，有兩
      造不爭執之嘉義縣溪口鄉公所99年8 月9 日嘉溪鄉民字第
      0990007559號函文所附之「祭祀公業郭良輝（變動後）派
      下全員系統表在卷可稽（參見本院卷第63頁、64頁），可
      以認定。又，系爭祭祀公業前開派下員大會到場人數共17
      人（含實際到場共11人、委任他人行使派下權者6 人），
      選任祭祀公業管理人決議，係以舉手方式表決，得票數最
      高之郭讚傑所得總票數為11票等事實，復據證人郭章溪、
      郭章陸到院證述在卷（見本院卷第58至59頁、第106   至
      108 頁），可信為真實。據上，因票數最高而當選管理人
      之郭讚傑所得票數既僅11票，未達系爭祭祀公業派下員半
      數之12人，係前揭規約第5 條規定，郭讚傑得票數因未逾
      派下員半數12人之門檻，自無當選系爭祭祀公業管理人之
      情事。
  (二)綜上，郭讚傑既非「祭祀公業郭良輝」之管理人，則原告即
    反訴被告、被告即反訴原告分別提起本訴、反訴，均列非管
    理人之郭讚傑為原告即反訴被告「祭祀公業郭良輝」之法定
    代理人，於法不合，難謂所提本訴、反訴已經法定代理人合
    法代理，且依本件情形，此一要件之欠缺無從補正，依民事
    訴訟法第249 條第1 項第6 款，應認本訴及反訴均不合法，
    均予駁回。
五、據上論結，原告之訴、反訴原告之反訴均不合法，依民事訴
    訟法第249 條第1 項第6 款、第95條、第78條，裁定如主文
    。
中    華    民    國   100    年    6     月    24    日
                  民二庭法  官  陳思睿
以上正本係照原本作成
如對本裁定抗告須於裁定送達後10日內向本院提出抗告狀
中    華    民    國   100    年    6     月    24    日
                        書記官  張富